臺灣高等法院刑事判決
109年度上訴字第3777號
    上  訴  人  臺灣新北地方檢察署檢察官
    被      告  蔡淑華





上列上訴人因被告違反毒品危害防制條例案件，不服臺灣新北地
方法院109年度審訴字第1066號，中華民國109年7月14日第一審
判決（起訴案號：臺灣新北地方檢察署109年度毒偵字第1672號
），提起上訴，本院判決如下：
    主  文
原判決撤銷。
本件公訴不受理。
    理  由
一、公訴意旨略以：被告甲○○前於民國89年間，因施用毒品案件
    ，經臺灣新北地方法院裁定令入戒治處所施以強制戒治，於
    89年11月11日強制戒治期滿，並由臺灣新北地方檢察署檢察
    官以89年度戒毒偵字第840號為不起訴處分確定；91年間，
    復因施用第一級毒品案件，經臺灣新北地方法院裁定令入戒
    治所處施以強制戒治，並經臺灣新北地方署檢察官提起公訴
    後，經臺灣新北地方法院以91年度訴字第1653號判決判處有
    期徒刑8月確定；於94年間，再因施用第一、二級毒品案件
    ，經臺灣桃園地方法院於96年11月2日，以96年度訴緝字第4
    0號判決分別判處有期徒刑9月、4月，並各減刑為有期徒刑4
    月又15日、2月，定其應執行之刑為有期徒刑6月確定，於97
    年4月1日易科罰金執行完畢。於100年間，又因施用第二級
    毒品案件，經臺灣臺中地方法院以100年度易字第2487號判
    決判處有期徒刑6月確定，於101年6月13日執行完畢。於105
    年間，又因施用第二級毒品案件，經原審法院以105年度審
    簡字第549號判決判處有期徒刑4月確定，於105年12月4日徒
    刑執行完畢出監。詎猶不知悔改，復基於施用第一級、第二
    級毒品之犯意，於108年9月20日19時許，在新北市○○區○○街
    00號2樓之2之居處，以將第一級毒品海洛因置入針後注射及
    將第二級毒品甲基安非他命粉末放置玻璃球吸食器內燒烤等
    方式，同時施用第一級毒品海洛因及第二級毒品甲基安非他
    命1次。嗣於108年9月25日8時30分許，在新北市○○區○○街00
    號前，因另案遭通緝為警緝獲，並經警採集其尿液送驗後，
    結果呈嗎啡與可待因、安非他命及甲基安非他命等陽性反應
    ，因認被告涉犯毒品危害防制條例第10條第1項、第2項之施
    用第一級毒品及施用第二級毒品罪嫌。
二、施用第一級、第二級毒品，為非法行為，毒品危害防制條例
    （下稱毒品條例）第10條設有處罰之規定，凡施用第一級、
    第二級毒品者，本應科以刑罰；惟施用毒品者，實具「病患
    」特質，基於刑事政策，對合於一定條件之毒品施用者，依
    同條例第20條規定，先施予觀察、勒戒或強制戒治之保安處
    分。而109年1月15日修正公布、同年7月15日施行之毒品條
    例第20條第3項規定，犯第10條之罪於觀察、勒戒或強制戒
    治執行完畢釋放後，3年後始再犯者，均應適用同條例第20
    條第1項、第2項之規定，亦即與初犯者相同，應先觀察、勒
    戒或強制戒治，不得逕行追訴處罰。其修法理由指出：施用
    毒品者具「病患性犯人」之特質，並參諸世界各國之醫療經
    驗及醫學界之共識，咸認施用毒品成癮者，其心癮甚難戒除
    ，如觀察、勒戒或強制戒治執行完畢釋放後，3年後始再有
    施用第一級、第二級毒品之行為者，足見其有戒除毒癮之可
    能，宜再採以觀察、勒戒方式戒除其身癮及以強制戒治方式
    戒除其心癮之措施，為能放寬觀察、勒戒或強制戒治制度之
    適用時機，以協助施用者戒除毒癮，爰修正第3項。同條例
    第23條第2項亦配合修正為「觀察、勒戒或強制戒治執行完
    畢釋放後，3年內再犯第10條之罪者，檢察官或少年法院（
    地方法院少年法庭）應依法追訴或裁定交付審理」，可知本
    次修法對於施用毒品者施以觀察勒戒、強制戒治，或依法追
    訴（或裁定交付審理）之適用範圍，係確立初犯為具「病患
    性犯人」之特質，應先經一完整之醫療處置，3年內再犯者
    應依法追訴（或裁定交付審理），3年後再犯者則先行裁定
    觀察、勒戒。最高法院109年度台上字第3240號判決為此指
    出：參諸觀察勒戒等治療處置，乃結合醫師、觀護人、社工
    心理諮商等不同領域之專業人員參與之保安處分措施，目的
    除在戒除施用毒品者身癮、心癮之措施外，並企圖重新塑造
    生活紀律，改變其病態行為，與刑罰之執行並不相同，無法
    以刑罰補充或替代醫療處置之特性；從而，3犯以上如距最
    近1次觀察、勒戒或強制戒治執行完畢釋放後，已逾3年者，
    其間縱經判刑、執行，究與觀察勒戒或強制戒治已經完整之
    治療療程不同，無法補充或替代上開之醫療處置，均應再予
    觀察勒戒之機會，方為適法。最高法院刑事大法庭復參酌專
    家鑑定人許福生教授、林式穀醫師之見解，於109年11 月18
    日宣示109年度台上大字第3826號裁定，表示：鑑於將施用
    毒品者監禁於監獄內，僅能短期間防止其接觸毒品，因慣用
    毒品產生之「心癮」根本無法根除，並慮及毒品條例施行多
    年累積之戒毒經驗及實效，暨逐步擴充之醫療、戒癮機構、
    專業人力、社區支援系統等資源，尤以本次毒品條例第24條
    修正，擴大檢察官對施用毒品者附條件緩起訴處分之範圍，
    使其能視個案具體情形給予適當多元社區處遇；本次修正後
    對於施用毒品者之思維，自應與時俱進，擺脫以往側重於「
    犯人」身分之處罰，著重其為「病患」之特質，並以「治療
    」疾病為出發點，重新評價前揭所謂「3年後再犯」之意義
    ，進而指出：基於憲法應保障人民之生存權，及根據每個國
    民生存照顧需要提供基本給付之理念，為協助施用毒品者戒
    除毒癮復歸社會，對於經監獄監禁處遇後仍再犯之施用毒品
    者，更應恢復以機構內、外之治療協助其戒除毒癮；此即本
    次修正毒品條例第20條第3項關於施用毒品者所謂「3年後再
    犯」係何所指之立法真諦，除檢察官優先適用第24條命附條
    件緩起訴處分處遇外，對於施用毒品初犯者，即應適用第20
    條第1項、第2項為機構內之觀察、勒戒或強制戒治；若於上
    開機構內處遇執行完畢釋放後，於「3年內再犯」者，依第2
    3條第2項規定，應依法追訴；倘於「3年後再犯」自應再回
    歸到傳統醫療體系機構內重為觀察、勒戒或強制戒治之治療
    ，藉機構內、外處遇及刑事制裁等方式交替運用，以期能控
    制或改善其至完全戒除毒癮，明確表示對於毒品條例第20條
    第3項及第23 條第2項所謂「3年後（內）再犯」，應跳脫以
    往窠臼，以「3年」為期，建立「定期治療」之模式，法條
    所稱「3年後再犯」，只要本次再犯距最近1次觀察、勒戒或
    強制戒治執行完畢釋放，已逾3年者，即該當之，不因其間
    有無犯第10條之罪經起訴、判刑或執行而受影響。此為有權
    解釋，各級法院應受其拘束。
三、又修正後之毒品條例第35條之1第2款規定：「審判中之案件
    ，由法院或少年法院（地方法院少年法庭）依修正後規定處
    理；依修正後規定應為不起訴處分或不付審理之裁定者，法
    院或少年法院（地方法院少年法庭）應為免刑之判決或不付
    審理之裁定。」，該條款之立法說明雖謂：「若該等案件於
    修正施行前已繫屬於法院或少年法院（地方法院少年法庭）
    者，『為求程序之經濟，法院或少年法院（地方法院少年法
    庭）應依修正施行後之規定處理，即應依職權為觀察、勒戒
    或強制戒治之裁定』」等語，似欲透過立法說明由法院依職
    權裁定觀察、勒戒或強制戒治，以替代第20條第1項、第2項
    所定應由檢察官提出觀察、勒戒或強制戒治之聲請，惟本於
    權力分立原則，法院對檢察官職權行使，應予尊重，對於施
    用毒品者本次所犯如距最近1次觀察、勒戒或強制戒治執行
    完畢釋放後，已逾3年者，檢察官既得本於立法者所賦與之
    職權裁量是否聲請法院裁定觀察、勒戒或為命附條件（現行
    法僅能附命完成戒癮治療）緩起訴處分之多元化處遇，即聲
    請法院裁定機構內之觀察、勒戒並非檢察官所得採取之唯一
    途徑，法院自不能僭越檢察官之職權，逕對施用毒品者裁定
    應予觀察、勒戒或強制戒治。若檢察官之「起訴之程序違背
    規定」，法院不能「為求程序之經濟」便宜行事，應嚴守程
    序上之正義，尊重檢察官之裁量權，並保障施用毒品者能獲
    得妥適、完善治療，或其他有利戒毒途徑處遇之機會。基此
    ，對於施用毒品者本次所犯如距最近1次觀察、勒戒或強制
    戒治執行完畢釋放後，已逾3年者，應依修正後之毒品條例
    第20條第3項、現行第24條等規定，由檢察官基於一次性之
    整體規劃，重啟處遇程序，視個案情形，是否適合「觀察、
    勒戒或強制戒治」或給予「附命完成戒癮治療緩起訴處分」
    之機會，檢察官逕行提起公訴，法院無從替代檢察官為上開
    合義務性之裁量處遇，應認「起訴程序違背規定，且無從補
    正」，自應諭知不受理之判決（最高法院109年度台上字第3
    826號判決意旨參看）。
四、本件被告因施用毒品案件，經臺灣新北地方法院91年度毒聲
    字第2182號裁定令入戒治處所強制戒治，並於92年7月9日強
    制戒治期滿執行完畢，有本院被告前案紀錄表在卷可稽，而
    本件檢察官起訴認被告施用第一級毒品、第二級毒品之時點
    係108年9月25日9時45分為警採尿時起回溯26小時、96小時
    內之某時，距其最近1次犯施用毒品經強制戒治執行完畢釋
    放之92年7月9日，期間已逾3年，依前揭說明，自應依修正
    毒品危害防制條例第20條第3項規定，再給予被告適用觀察
    、勒戒之機會，使其得以治療之方式代替刑罰。
五、檢察官就被告施用毒品案，依修正前毒品危害防制條例規定
    提起公訴，起訴程序固未違背當時規定；然依修正毒品危害
    防制條例規定，已不得刑事追訴，原審於109年7月14日判決
    時未適用新法諭知不受理之程序判決，而為被告有罪之實體
    判決，容有違誤，檢察官上訴指被告本次108年施用毒品時
    間，距最近1次強制戒治出所時間，已逾3年，不得為實體判
    決，指摘原判決不當，為有理由，應由本院將原判決撤銷，
    諭知公訴不受理之判決，並不經言詞辯論為之。
據上論結，應依刑事訴訟法第369條第1項前段、第364條、第303
條第1款、第307條，判決如主文。
中　　華　　民　　國　　109 　年　　11　　月　　30　　日
                  刑事第一庭    審判長法　官 李釱任
                                      法　官 崔玲琦
                                      法　官 梁耀鑌
以上正本證明與原本無異。
施用第二級毒品部分，不得上訴。
施用第一級毒品部分，如不服本判決應於收受送達後20日內向本
院提出上訴書狀，其未敘述上訴之理由者並得於提起上訴後20日
內向本院補提理由書（均須按他造當事人之人數附繕本）「切勿
逕送上級法院」。
                                      書記官 宗志強
中　　華　　民　　國　　109 　年　　11　　月　　30　　日